【裁判字號】    97,訴,7
【裁判日期】    970722
【裁判案由】    損害賠償
【裁判全文】
臺灣高等法院臺中分院民事判決             97年度訴字第7號
原      告  丙○○
訴訟代理人  乙○○
訴訟代理人  黃英傑律師
被      告  丁○○
訴訟代理人  陳浩華律師
複  代理人  甲○○
上列當事人間請求損害賠償事件，原告提起刑事附帶民事訴訟，
經本院刑事庭裁定移送（96年度交附民字第243號），本院於97年
7月8日言詞辯論終結，判決如下：
    主  文
被告應給付原告新台幣壹佰肆拾陸萬陸仟肆佰陸拾玖元，及自民
國97年4月25日起至清償日止，按年息5%計算之利息。
原告其餘之訴、及其假執行之聲請均駁回。
訴訟費用由被告負擔。
    事實及理由
一、被告經合法通知未於言詞辯論期日到場，核無民事訴訟法第
    386條各款所列情形，爰依原告之聲請，由其一造辯論而為判
    決。
二、按訴之變更或追加，非經他造同意，不得為之。但擴張或減
    縮應受判決事項之聲明者，不在此限。民事訴訟法第446條
    第1項定有明文。查原告起訴請求被告應給付新台幣（下同
    ）1,795,473元暨法定遲延利息，嗣就醫療相關費用部分，
    減縮其原請求金額為211,091元（原起訴聲明請求338,812元
    ，後追加10,524元，嗣再扣除被告代為給付費用46,755元、
    及已領取之強制保險金91,490元）；而就看護費用部分擴張
    請求為1,064,800元、減少收入部分擴張請求為265,778元，
    加上原請求之慰撫金100萬元，合計請求之金額為2,541,669
    元，核屬擴張應受判決事項之聲明，依上開規定，毋庸經被
    告之同意，自得為之，合先敘明。
三、原告起訴主張：
  (一)被告於民國95年12月18日清晨，騎乘車號N8X-195號機車，
    沿臺中縣西屯區○○路○段由北往南方向行駛，於清晨7時
    許途經環中路二段988之1號前，應注意車輛行駛時，駕駛人
    應注意車前狀況隨時採取必要之安全措施之規定，而依當時
    路況、光線均良好等情形，又無不能注意之情事，竟疏於注
    意車前狀況，適原告推回收板車在上開路段慢車道旁前行進
    ，被告竟疏未注意，仍貿然直行，迨見原告時已閃避不及，
    其所駕駛之機車車頭自後面直接撞擊原告身體背面，致原告
    倒地，因而受有右側硬腦膜下出血、左側脛骨及踝骨粉碎性
    骨折、及右胸壁挫傷等傷害，被告上開犯罪事實，經檢察官
    提起公訴，並經台灣臺中地方法院96年度交易字第432號、
    及本院96年度交上易字第1539號判處有期徒刑1月又15日確
    定。
  (二)被告上開嚴重違規肇事，致使原告受有重傷，多次進出醫院
    手術，目前仍在門診追蹤治療中，因本次車禍造成「左側脛
    骨及踝骨骨折後慢性骨髓炎併踝關節攣縮」傷害，經澄清綜
    合醫院鑑定為「輕度殘障」，原告身心、精神均受重創，且
    造成行動不便，起居飲食需專人照顧，蒙受損害至鉅。下開
    項目之損害，自應由被告負責賠償：
    1.醫療相關費用部分，共計302,581元，於扣除原告已領強
      制險金額91,490元後，原告可請求211,091元。
      (1)澄清醫院部分：322,062元（96年8月28日起訴狀所載）
        ，加上880元（97年4月17日追加），於扣除46,755元後
        （被告97年4月24日庭提之澄清醫院繳費憑證8份），為
        276,187元。
      (2)台中醫院部分：1,101元（起訴狀所載）加上864元（97
        年4月17日追加），共1,965元。
      (3)醫療用品部分：7,484元（起訴狀所載）加上925元（96
        年9月18日追加），共8,409元。至於被告於97年4月24日
        庭呈統一發票8張，不在原告請求之列，併此敘明。
      (4)醫療交通費用：8,165元（起訴狀所載）加上7855元（96
        年9月18日追加），共16,020元。
    2.看護費用部分，共計1,064,800元：
      原告因傷勢嚴重行動不便，以致生活起居及飲食均需照顧
      ，並從事護理保健，故95年12月18日起至97年4月14日均需
      專人看護。以每日看護費用2200元計算，2200×484日（
      95年12月18日至97年04月14日）=1,064,800元。
    3.減少收入部分，共計265,778元：
      原告自受傷（95年12月18日）至97年4月14日，計484日未
      能工作，以每月最低基本工資計算，96年6月30日前為每
      月15,840元，96年7月1日後每月為17,280元，則減少收入
      如下：15840×（14/31＋6）＋17280×（9+14/30）≒
      265,778元。
    4.精神慰撫金，計100萬元：
      原告傷勢嚴重幾乎死亡，且多次住院及手術搶救，每次手
      術都冒著極大的生命危險，至今仍在治療中，身心飽受折
      磨，且已難痊癒恢復健康，目前已領有殘障手冊，故請求
      精神慰撫金100萬元。
    5.前四項費用總計為2,541,669元。
  (三)又原告手推車依法應可行走在慢車道邊緣。按道路交通安全
    規則第6條所稱「慢車」係指人力行駛車輛（本件回收板車屬
    之）、及獸力行駛車輛；再依同規則第124條第2項前段規定
    「慢車應在劃設之慢車道上靠右順序行駛，在未劃設慢車道
    之道路，應靠右側路邊行駛。」，是原告推回收板車在慢車
    道旁行進，完全合乎規定，無違規可言。
  (四)綜上所述，爰依民法第184條第1項規定，請求原告負損害賠
    償責任，並聲明求為判決：
    1.被告應給付原告2,541,669元，及自97年4月25日起至清償
      日止，按年息5%計算之利息。
    2.原告願供擔保，請准宣告假執行等語。
四、被告則辯以：
  (一)原告就本件事故與有過失，因原告當時係步行在車道上，非
    人行道上，推回收板車應屬行人行走之狀態，故原告未遵守
    交通規則，應有過失無疑，且車禍現場道路旁確有人行道，
    原告拾荒行走於車道上，致被告閃避不及發生車禍，原告應
    負擔三成以上之過失。
  (二)就原告請求之賠償金額部分：
    1.看護費用之部分因無單據及必要性證明，被告予以否認。
    2.醫療交通費用因無必要性之證明，且不能證明係看病所支
      出，被告予以否認。
    3.減少收入部分因原告無法證明有收入之事實，且其年邁已
      屆強制退休年齡，其請求減少收入損失，尚屬無據。
    4.精神慰撫金100萬元亦偏高，被告僅高中畢業，目前擔任
      工地保全一職，每月薪資30,000元，扣除每月生活開支，
      所剩有限，原告所要求之金額，實非被告能夠負擔等語。
五、查原告主張被告於上揭時、地騎乘機車，撞及在其前行進推
    回收板車之原告，原告因而倒地，致受有右側硬腦膜下出血
    、左側脛骨踝骨粉碎性骨折、及右胸壁挫傷等傷害，被告上
    開過失傷害犯行，業經檢察官提起公訴，並經本院判處徒刑
    確定等情，業據原告提出道路交通事故現場圖、澄清綜合醫
    院診斷證明書、及醫藥費收據等件為證，並為被告所不爭執
    ，復經本院調閱本院96年度交上易字第1539號過失傷害刑事
    全卷查明屬實，堪信原告上開之主張為真實。
六、按車輛行駛時，駕駛人應注意車前狀況，隨時採取必要之安
    全措施。道路交通安全規則第94條第3項定有明文。查被告
    領有適當之駕駛執照，業經道路交通事故調查報告表(二)載明
    在卷（見刑事偵查卷第18頁），被告當熟知上揭規定，其於
    駕車時依法即負有上開注意義務，而依道路交通事故調查報
    告表(一)所載：事故發生當時天色已亮、光線充足、天候晴，
    柏油路面乾燥無缺陷、無障礙物、視距良好，且該路段為設
    有中央分向島及分隔島作為分向，及劃有快慢車道之設施，
    並繪有車道線之直路，又肇事地點為寬度達4.7公尺無路面
    邊線之慢車道等情 (見刑事偵查卷第17頁），被告並無其他
    不能注意之情事，詎被告於行經肇事處時，竟絲毫未注意在
    前方行進之原告，而由後撞及原告致受傷，被告於本件事故
    中有過失甚明。被告雖主張原告推回收板車，應行走在人行
    道上，且車禍現場道路旁確有人行道，然原告卻步行在車道
    上，致其閃避不及而發生車禍，原告未遵守交通規則，於本
    件事故應有過失，且應負擔三成以上之過失云云。惟查事故
    發生當時原告雖步行，然尚推有回收板車，並非徒步之行人
    ，並不適合行走在行人專用之人行道上。又按道路交通安全
    規則第6條所稱慢車，係指人力行駛車輛、及獸力行駛車輛
    ；又依同規則第124條第2項前段規定：慢車應在劃設之慢車
    道上靠右順序行駛，在未劃設慢車道之道路，應靠右側路邊
    行駛。原告手推回收板車行進，應屬上開規定之人力行駛車
    輛，則原告沿慢車道推回收板車靠右行走，並無違反上開交
    通安全規則之規定；況原告又行走在被告前方，被告騎乘機
    車本應注意車前狀況，其自後方直接追撞原告，致原告受有
    上揭傷勢，本院審酌上開情狀，認被告於本件事故中應負擔
    全部過失責任，原告並無過失可言，被告上開所辯，自無足
    取。又原告確因本件事故受有上揭傷勢，被告上開之過失行
    為與原告所受之傷勢間，自有相當因果關係，堪予認定。
七、按因故意或過失，不法侵害他人之權利者，應負損害賠償責
    任；汽車、機車或其他非依軌道行駛之動力車輛，在使用中
    加損害於他人者，駕駛人應賠償因此所生之損害；不法侵害
    他人之身體或健康者，對於被害人因此喪失或減少勞動能力
    或增加生活上之需要時，應負損害賠償責任；不法侵害他人
    之身體、健康、名譽、自由、信用、隱私、貞操，或不法侵
    害其他人格法益而情節重大者，被害人雖非財產上之損害，
    亦得請求賠償相當之金額。民法第184條第1項前段、第191
    條之2前段、第193條第1項、及第195條第1項分別定有明文
    。原告分別請求被告應賠償醫療相關費用、看護費用、減少
    收入損害及精神慰撫金，揆諸上開規定，並無不合。茲就原
    告請求賠償上開各項之金額，審酌分析如下：
    (一)醫療相關費用部分：
      原告主張其因本件車禍所受之傷害，在澄清醫院、及台中
      醫院支出之醫療費用共計278,152元（被告在澄清醫院代
      為給付之46,755元已扣除），業據其提出收據31紙為証（
      見本院交附民卷第17至30頁、及本院卷第28至32頁）。又
      因治療傷勢所需而支出醫療用品費用計8,409元，亦據其
      提出發票28紙、及收據8紙為證（見本院交附民卷第31至
      38、及64頁）。而因往返醫院治療所需而支出交通費用計
      16,020元，亦據其提出收據91紙為證（見本院交附民卷第
      39至51、及65至73頁）。本院核上開支出金額與單據相符
      。被告雖以上開交通費用並無必要性，且不能證明係看病
      所支出云云，惟原告確因受有上揭傷勢，因行動不便而需
      搭車就醫，且上開計程車車資證明，亦核與原告提出之醫
      療收據日期相符，難認為無必要性、及非因就診所為之支
      出。又被告於本院準備程序中亦已對原告請求之醫療費用
      總額（含系爭交通費用在內）表示無意見（見本院卷第37
      頁背面），嗣又以書狀爭執，已無可採。因之；原告請求
      上開醫療相關費用共計302,581元，應予准許。又按強制
      汽車責任保險法第32條規定：保險人依本法規定所為之保
      險給付，視為被保險人損害賠償金額之一部分，被保險人
      受賠償請求時得扣除之。查原告於事故發生後，已領取強
      制保險金額91,490元（見本院卷第46頁）一節，為原告所
      不爭執，原告主張自此項目中扣除之，經扣除後，原告可
      請求之金額為211,091元，應予准許。
    (二)看護費用部分：
      原告主張其因傷勢嚴重行動不便，以致生活起居及飲食均
      需照顧，並須護理保健，其自95年12月18日起至97年4月
      14日止，需專人看護費用共計1,064,800元等語；被告則
      否認之。查原告受傷後至96年12月31日止，因傷勢之嚴重
      度需要專人照顧一節，有澄清綜合醫院中港分院97年4月7
      日澄高字第972214號函在卷可稽（見本院卷第21頁），惟
      該函亦說明目前是否仍需專人照顧，因無門診紀錄無法評
      估等語，而據原告提出澄清綜合醫院97年4月14日之診斷
      證明書記載：原告於97年4月14日至該院複診，其目前左
      踝關節仍疼痛且活動受限，傷口尚未完全癒合，仍需專人
      看護照顧等語（見本院卷第33頁），則原告主張其自95年
      12月18日起至97年4月14日止需專人看護，而有支出看護
      費用之必要，洵屬有據。然原告於上開期間內是否均需全
      日看護一節，本院斟酌原告於住院期間傷勢較嚴重、行動
      不便，有全日專業照護之必要，惟於出院後在家休養期間
      ，傷勢應已有減緩，雖行動不便仍須看護，惟看護工作量
      較輕，半日看護應已足夠，原告於此期間仍請求全日看護
      ，不應准許。依澄清醫院上開函示，就目前其院內全日看
      護費用為2200元，12小時（半日）看護費用為1100元等情
      ，查原告分別於95年12月18日住院、96年1月13日出院（
      見本院交附民卷第13頁）；又於96年2月28日住院、96年3
      月20日出院（見本院卷第60頁）；及於96年5月23日住院
      、96年5月26日出院（見本院交附民卷第15頁），以上合
      計原告共住院52天，則原告可請求之看護費用計為589,60
      0元。（住院52天×全日看護費用2200元＋出院後在家休
      養期間至97年4月14日止共432天×半日看護費用1100元＝
      114400＋475200＝589600），則原告可請求之看護費用以
      589,600元為適當，逾此範圍之請求，應予駁回。
    (三)減少收入部分：
      原告主張其自95年12月18日受傷後至97年4月14日，計484
      日無法工作，以每月最低基本工資計算，於96年6月30日
      前為每月15,840元，96年7月1日後每月為17,280元，其因
      本件事故減少收入共265,778元等語；被告則辯以：原告
      無法證明有收入之事實，且年邁已屆強制退休年齡，原告
      請求減少收入之損失，並無依據等語。查原告為23年12月
      7日出生，雖年屆高齡，惟於本件事故發生時，原告確係
      從事資源回收工作，足見；其於事故發生時仍有能力，從
      事資源回收工作，且衡以國人於屆齡退休後尚從事其他工
      作者有之，被告並不能舉証証明原告迄至97年4月14日止
      ，無法繼續從事資源回收工作之事實，被告上開所辯，自
      不足採。次查原告主張其從事資源回收之收入，約為1500
      0元至24000元，願依基本工資請求等語（見本院卷第14頁
      背頁），爰依上開基本工資計算原告減少收入之損失；又
      原告既至97年4月14日止，左踝關節仍疼痛且活動受限，
      傷口尚未完全癒合，仍需專人看護照顧等情，已如上述，
      則原告主張其至97年4月14日前因本件事故無法工作，而
      請求減少收入之損害共計265,778元（計算式：95年12月
      18日至97年4月14日，計484日，96年6月30日前每月為15,
      840元；96年7月1日後每月為17,280元。15840×（14/31
      ＋6）＋17280×（9+14/30）＝265,778元），即洵屬有據
      ，應予准許。
    (四)精神慰撫金部分：
      按慰藉金之審酌標準，應斟酌雙方之身分、地位、資力與
      加害之程度及其他各種情形核定相當之數額，其金額是否
      相當，自應依實際加害情形與被害人所受之痛苦及雙方之
      身分、地位、經濟狀況等關係決定之。經查：被告今年24
      歲，學歷為高中畢業，目前擔任工地保全一職，每月薪資
      30,000元；而原告今年73歲，不識字，育有六子，均已成
      年，事故發生前身體健康仍可獨力從事資源回收工作，事
      故發生後因行動不便已無法繼續工作，且為治療傷勢多次
      進出醫院，並領有輕度殘障證明等情，及被告於本件事發
      後，迄今尚未與原告達成和解之情。本院斟酌兩造上開之
      身分、地位、經濟能力，及原告因被告之過失行為，其身
      體及精神上所受痛苦之程度等一切情狀，認原告所請求之
      100萬元精神慰撫金，尚嫌過高，應以40萬元核為適當，
      原告逾此範圍之請求，應予駁回。
    (五)綜上所述，原告得請求被告賠償之金額分別為：醫療相關
      費用211,091元、看護費用589,600元，減少收入損害265,7
      78元、精神慰撫金400,000元，合計共1,466,469元。
八、綜上所述，原告本於侵權行為損害賠償請求權，請求被告賠
    償原告1,466,469元，及自追加起訴狀繕本送達被告之翌日
    即97年4月25日起至清償日止，按年息5%計算之利息，原告
    之請求在此範圍內為有理由，應予以准許，至逾此範圍之請
    求，為無理由，應予駁回。至原告聲請願供擔保，請准宣告
    假執行，惟本件判決被告應給付之金額未逾150萬元，於本
    院判決後即告確定，原告聲請假執行，應予駁回。
據上論結：本件原告之訴為一部有理由，一部無理由，依民事訴
訟法第79條、第463條、第385條第1項前段，判決如主文。
中    華    民    國    97    年    7     月    22    日
                  民事第四庭    審判長法  官  陳蘇宗
                                      法  官  黃永祥
                                      法  官  張浴美
以上正本係照原本作成。
不得上訴。
                                      書記官  郭振祥
中    華    民    國    97    年    7     月    22    日
                                                      Ａ


司法院資訊處製作；財團法人民間司法改革基金會備份。
